【裁判字號】    92,上訴,991
【裁判日期】    921022
【裁判案由】    偽造貨幣等
【裁判全文】
臺灣高等法院臺中分院刑事判決                    九十二年度上訴字第九九一號
    上  訴  人  臺灣彰化地方法院檢察署檢察官
    上  訴  人
    即  被  告  庚○○
    選任辯護人  林世祿
    上  訴  人
    即  被  告  辛○○
    選任辯護人  江銘栗
右上訴人等因被告等偽造貨幣罪案件，不服臺灣彰化地方法院九十二年度訴字第九六
號中華民國九十二年四月十五日第一審判決（起訴案號：臺灣彰化地方法院檢察署九
十一年度偵字第八三○八號），提起上訴，本院判決如左：
    主      文
原判決撤銷。
辛○○、庚○○共同連續行使偽造之通用紙幣，各處有期徒刑年貳月。
扣案之偽造新臺幣壹仟元通用紙幣玖張與偽造新臺幣壹仟元通用紙幣半成品肆張；及
未扣案之偽造新臺幣壹仟元通用紙幣壹張，均沒收之。
    事      實
一、庚○○於民國（以下同）九十一年十一月間自其男友丙○○（另案因偽造貨幣罪
    經臺灣彰化地方法院檢察署檢察官以九十二年度偵字第四一六九、四一○五、四
    三二二號提起公訴）取得面額（新台幣）一千元之偽造通用紙幣十張（其中五張
    偽鈔號碼為ＦＬ０６６１９１ＹＤ、另四張偽鈔號碼則均為ＦＬ１６６１９１Ｙ
    Ｄ、其餘一張偽鈔號碼則不詳），並同時贈與同樣面額之偽造通用紙幣半成品四
    張（偽鈔號碼均為ＢＭ０８６１６７ＺＥ）後，即與其友人辛○○共同欲圖以偽
    造通用紙幣購物以找換真鈔，乃基於行使偽造通用紙幣之概括犯意，共同搭乘庚○○之車至雲林縣、彰化縣員林鎮等地尋找目標，持前開偽造通用紙幣向不特定
    商家詐為行使，找換真鈔，二人遂基於行使偽造通用紙幣之概括犯意，連續於附
    表所示之時間，由庚○○駕駛車牌號碼Ｃ五─九五二五號自小客車搭載辛○○至
    附表所示之地點，由辛○○下車持上開偽造之通用紙幣向不知情如附表所示之商
    家謊稱係真鈔而購買物品，使商家陷於錯誤而交付財物及找換真鈔予辛○○（詳
    如附表詐騙物品及金額欄所示），嗣因興豐金紙香舖之負責人戊○○收受偽鈔後
察覺有異，即驅車追趕二人，在彰化縣社頭鄉○○路○段六九九號前發現辛○○
    再度下車欲向設於該址之金紙香舖店詐購財物及找換真鈔，隨即上前將二人攔下
    並報警處理，當場查獲偽造之新臺幣一千元通用紙幣六張與偽造之新臺幣一千元
    通用紙幣半成品四張，而循線獲悉上情。
二、案經彰化縣警察局田中分局報請臺灣彰化地方法院檢察署檢察官偵查起訴。
    理      由
一、訊據上訴人即被告庚○○、辛○○二人均坦承知悉上開鈔票係偽鈔而於附表所示
    之時、地持上開偽鈔向商家詐購財物以找換真鈔之事實（見本院卷第九十八頁、
    九十二年十月八日審判筆錄），參以被告辛○○於警、偵訊中及本院調查、審理
    時供承在卷（見九十一年十一月二十三日警詢筆錄；偵查卷第三十二頁筆錄；見
    原審卷第十五、十六、三十九、六十九頁筆錄），核與被告庚○○於本院調查、
    審理時之供述（見原審卷第四十、五十四、六十九頁筆錄）及證人即錦新麵包店
    員工己○○、來來餅行負責人丁○○及興豐金紙香舖店負責人戊○○於警詢及偵
    查中之指述，情節均相符（見九十一年十一月二十三日警詢筆錄；九十一年十二
    月十六日偵訊筆錄），及被告庚○○已於偵訊中坦承知悉被告辛○○係持偽鈔購
    物，以找換真鈔之情事，且其於原審法院調查時亦供稱：伊之前就知道有人以此
    方式找換真鈔，因之前曾在檳榔攤聽人說可以拿真鈔以一比五的比例換偽鈔，再
    拿換得的偽鈔去買東西，找換成真鈔等語（見原審卷第四十三頁筆錄），並有扣
    案之一千元紙幣九張（含為警當場查獲之偽造紙幣六張及經證人等繳回之偽造紙
    幣三張）及一千元紙幣半成品四張、贓物認領保管單三紙、照片五幀附卷足資佐
    證（附於偵查卷第十五至第十八頁、第二十一頁至第二十三頁）；而上開扣案之
    一千元紙幣經彰化縣警察局田中分局函請中央銀行發行局鑑定結果，認「該面額
    一千元之紙幣成品九張（其中五張偽鈔號碼均為ＦＬ０６６１９１ＹＤ、另四張
    偽鈔號碼則均為ＦＬ１６６１９１ＹＤ）均以彩色噴墨方式仿印，部分以透明漆
    仿隱藏字，無凹版印紋凸起效果；紙質與真鈔不同，以螢光筆繪製仿紙張螢光纖
    維絲，水印及安全線以灰色墨在紙張背面仿製，另以黏貼箔膜（含面額數字）仿
    鈔券正面五段裸露部分，無折光變色效果，部分左下角面額數字以亮光物質仿折
    光變色油墨，無折光變色反應，均屬偽造。另該面額一千元之紙幣半成品四張（
    偽鈔號碼均為ＢＭ０８６１６７ＺＥ）均以彩色噴墨方式仿印，無隱藏字及凹版
    印紋凸起效果；紙質與真鈔不同，無水印，安全線在紙張正背面以噴墨方式仿造
    ，無折光變色效果，左下角面額數字，無折光變色反應，亦均屬偽造。」等語明
    確，有該局九十一年十一月二十八日台央發字第○九一○○六六九六二號函附卷
    可證（附於偵查卷第十九頁），足證被告二人確有意圖供行使之用而收集上開偽
    造通用紙幣，並進而行使所收集之偽造紙幣詐購財物及找換真鈔之犯行。
二、至於被告二人於本院審理時雖均以行使及被扣案之偽鈔及半成品係對方拿出來使
    用云云；經查被告辛○○並於本院提出錄音帶二卷及譯文二份（譯文部分見本院
    卷第四六至五九頁），以證明係被告庚○○向丙○○批購扣案偽鈔後，再邀辛○○駕車外出，由被告庚○○逐次逐張交由被告辛○○下車購物，向商家兌換真鈔
    。本院亦當庭播放錄音帶核對與譯文相同。由被告辛○○與證人丙○○之談話錄
    音內容及被告辛○○、庚○○二人與證人乙○○之談話內容，均係在第一審法院
    判決後，討論判決內容及敘述案發當時三人（指丙○○、及被告二人）約定因被
    告辛○○無前科坦承犯罪可獲判輕刑，並受緩刑之宣告，但事與願違，判決結果
    未如預期，而互相指責對方（詳見本院卷第四十六頁至五十九頁）及被告二人與
    證人丙○○、乙○○於本院均坦承錄音內容為真正等情，足證辛○○所供偽鈔及
    偽造之一千元通用紙幣半成品肆張均係被告庚○○所提供堪以採信。而被告庚○○之男友丙○○亦因偽造貨幣罪經台灣彰化地方法院檢察署檢察官以九十二年度
    偵字第四一六九、四一○五、四三二二號提起公訴，有起訴書附卷可稽，至於證
    人丙○○於本院雖證稱：當初辛○○一天內打很多電話給我，我是為了要安撫她
    的情緒，才跟她說這些話。（問：被告兩位攜帶的假鈔是否你提供？）不是，我
    聽辛○○說是在高雄向他人換的。（問：你很清楚法律規定，才會向她說判五年
    以下可以緩刑，而且她被關時你要幫他照顧小孩？）不是，因為她已經離婚，而
    且我與她表妹感情不錯，我才要盡朋友義務說要幫他等語（見本院卷第九五、九
    六頁）。顯係迴護被告庚○○之詞，不足採信，綜上所述，本件事證明確，被告
    二人犯行均堪認定。
三、按廣義之貨幣固可包含硬幣及紙幣，惟刑法上偽造貨幣罪章各條所稱之貨幣，係
    專指國家鑄造發行之硬幣而言（最高法院六十三年台上字第二一九四號判例參照
    ），又中央銀行所發行之新臺幣幣券，既經政府訂為法幣，具有強制流通之性質
    ，自屬刑法上所稱之通用紙幣（最高法院二十八年上字第八九六號判例、院字第
    一五０二號解釋參照）。查被告庚○○意圖供行使之用，而收集偽造之面額一千
    元紙鈔，並提供車輛搭載辛○○尋找目標，交由明知偽鈔之辛○○持之下車佯裝
    真鈔復持以行使，被告辛○○及庚○○二人間有犯意之聯絡，行為之分擔，均為
    共同正犯。核其所為均係犯刑法第一百九十六條第一項之行使偽造通用紙幣罪；
    被告庚○○意圖供行使之用而收集偽造通用紙幣之低度行為，為其行使偽造通用
    紙幣之高度行為所吸收，不另論罪。又按行使偽造紙幣，本含有詐欺性質，苟其
    行使之偽幣，在形式上與真幣相同，足以使一般人誤為真幣而濛混使用者，即屬
    行使偽造紙幣而不應以詐欺罪論擬（最高法院二十九年上字第一六四八號判例參
    照），是被告辛○○、庚○○二人行使偽造通用紙幣之行為；均本含有詐欺之性
    質，均不應另論以詐欺罪責，公訴人認應另論被告二人涉犯詐欺罪嫌，容有誤會
    。再公訴意旨另認被告辛○○與綽號「阿強」之成年男子，有犯意聯絡及行為分
    擔，應論以共同正犯，惟查本件之偽造之貨幣係由被告庚○○自其男友丙○○處
    取得，已如前述，自無被告辛○○與綽號「阿強」之成年男子，有共同正犯之問
    題，是公訴人此部分所認，亦有誤會，均併此敘明。被告庚○○、辛○○二人先
    後多次行使偽造通用紙幣之行為，時間均緊接，手段相同，所犯均係構成要件相
    同之罪，顯係各基於概括犯意反覆為之，均係連續犯，應分別依刑法第五十六條
    之規定以一罪論，並各加重其刑。原審法院論罪科刑固非無見，惟查原判決誤認
    本件偽造之貨幣係辛○○因經濟狀況不佳，於九十一年十一月中旬某日，在高雄
    火車站，以新臺幣（下同）三千元之代價，向姓名、年籍均不詳，綽號「阿強」
    之成年男子購得，及被告庚○○係共同正犯，而原判決僅認定係幫助行使偽造通
    用紙幣罪等情均有未洽，被告二人上訴意旨以量刑太重，檢察官上訴意旨以量刑
    太輕，雖未指摘於此，但原判決既有上述可議之處，即屬無可維持，應由本院將
    原並判決撤銷改判，爰審酌被告二人行使偽造通用紙幣，不僅嚴重擾亂金融秩序
    ，且助長國人怠惰投機之風，與犯罪之動機、目的、手段，犯罪所生之危害及犯
    罪後之態度等一切情狀，分別量處如主文所示之刑。又扣案之偽造面額一千元通
    用紙幣成品九張及偽造面額一千元通用紙幣半成品四張，均併依刑法第二百條之
    規定宣告沒收；至未扣案之偽造面額一千元通用紙幣一張，業經被告辛○○持以
    行使詐購財物，此業據被告辛○○、庚○○供承在卷，雖因未確知被害商家為何
    ，致未能查扣該偽鈔，然尚無積極證據足認該偽鈔業已滅失，且依刑法第二百條
    「偽造之通用紙幣，不問屬於犯人與否，沒收之」之規定，仍應併予宣告沒收。
據上論結，應依刑事訴訟法第三百六十九條第一項前段、第三百六十四條、第二百九
十九條第一項前段、刑法第五十六條、第一百九十六條第一項前段、第二十八條、第
二百條，罰金罰鍰提高標準條例第一條前段，判決如主文。
本案經檢察官甲○○到庭執行職務。
中      華      民      國      九十二     年     十      月   二十二   日
                                臺灣高等法院臺中分院刑事第四庭
                                      審判長法  官  洪  耀  宗
                                            法  官  蕭  錦  鍾
                                            法  官  劉  登  俊
右正本證明與原本無異。
如不服本判決應於收受送達後十日內向本院提出上訴書狀，其未敘述上訴之理由者並
得於提起上訴後十日內向本院補提理由書（均須按他造當事人之人數附繕本）。
                                            書記官  林  水  濱
中      華      民      國      九十二     年     十      月   二十二   日
附錄：
刑法第一百九十六條：
行使偽造、變造之通用貨幣、紙幣、銀行券或意圖供行使之用而收集或交付於人者，
處三年以上十年以下有期徒刑，得併科五千元以下罰金。
收受後方知為偽造、變造之通用貨幣、紙幣、銀行券，而仍行使或意圖供行使之用而
交付於人者，處五百元以下罰金。
第一項之未遂犯罰之。
                                                                        Ｒ
附表一：
┌──┬─────────────┬───────┬──────────┬────────────┐
│編號│      犯罪時間、地點      │被害商家、店員│    行使偽鈔號碼    │      詐騙金額及物品    │
├──┼─────────────┼───────┼──────────┼────────────┤
│ 一 │九十一年十一月二十三日下午│不詳          │不詳                │持一千元偽鈔購買價值一百│
│    │三時前許；雲林縣西螺鎮往員│              │                    │元之金紙，找得真鈔九百元│
│    │林鎮方向之某金紙店        │              │                    │。                      │
│    │                          │              │                    │                        │
├──┼─────────────┼───────┼──────────┼────────────┤
│ 二 │九十一年十一月二十三日下午│「錦新麵包店」│ＦＬ一六六一九一ＹＤ│持一千元偽鈔購買價值六十│
│    │三時許；雲林縣饒平村一二六│；己○○      │                    │元之麵包、咖啡，找得真鈔│
│    │號                        │              │                    │九百四十元。（詐購之麵包│
│    │                          │              │                    │、咖啡及換得之真鈔已發還│
│    │                          │              │                    │予被害商家              │
├──┼─────────────┼───────┼──────────┼────────────┤
│ 三 │九十一年十一月二十三日下午│「來來麵包店」│ＦＬ○六六一九一ＹＤ│持一千元偽鈔購買價值七十│
│    │四時十五分許；彰化縣員林鎮│；丁○○      │                    │元之麵包，找得真鈔九百三│
│    │員水路二段九十七號        │              │                    │十元。（詐購之麵包及換得│
│    │                          │              │                    │之真鈔已發還於被害商家）│
├──┼─────────────┼───────┼──────────┼────────────┤
│ 四 │九十一年十一月二十三日晚上│「興豐金紙香舖│ＦＤ一六六一九一ＹＤ│持一千元之偽鈔購買一百元│
│    │八時三十分許；彰化縣社頭鄉│」；戊○○    │                    │之金紙，找得真鈔九百元。│
│    │員集路三段七六五號        │              │                    │（詐購之金紙及換得之真鈔│
│    │                          │              │                    │已發還於被害商家）      │
└──┴─────────────┴───────┴──────────┴────────────┘
                                                                    Ｒ


司法院資訊處製作；財團法人民間司法改革基金會備份。
